【裁判字號】    88,自緝,50
【裁判日期】    900330
【裁判案由】    偽造文書
【裁判全文】
臺灣臺北地方法院刑事判決                          八十八年度自緝字第五號
    自  訴  人  戊○○
    擔當自訴人  臺灣臺北地方法院檢察署檢察官
    被      告  丙○○○
    選任辯護人  楊明廣
                鄭仁哲
右列被告因偽造文書等案件，經自訴人提起自訴，及移送併案審理（七十二年度偵字
第一七三六一號），本院判決如左：
    主  文
丙○○○無罪。
    理  由
一、自訴意旨略以：被告丙○○○與其夫即同案被告乙○○（業經臺灣高等法院以七
    十八年度重上更（四）字第一號判處罪刑，上訴後，由最高法院駁回確定，乙○○嗣改名為林文熙）設立德祥漁業股份有限公司（下稱德祥公司），經營漁業，
    因週轉困難，又於民國六十九年間建造泰豐漁船十六號，本身資金不足，遂向自
    訴人戊○○借貸新臺幣（下同）三百六十二萬五千元，被告丙○○○並以德祥公
    司名義簽發臺灣省合作金庫和平支庫為付款人之七十年七月五日，票號二六０七
    一四號、面額九十萬元，同銀行七十年七月十一日、票號二六０七一五號、面額
    一百零五萬元，同銀行七十年七月二十一日、票號二六０七一一號、面額二十萬
    元，同銀行七十年七月二十一日、票號二六０七一０號、面額三百十五萬元，同
    銀行七十年七月三十日、票號二六０七一三號、面額七十萬元支票五紙；暨臺灣
    土地銀行基隆分行為付款人之七十年六月十五日、票號０七三一二一號、面額十
    五萬元，同銀行七十年七月十五日、票號０七三一二二號、面額十五萬元，同銀
    行七十年八月十五日，票號０七三一二三號、面額十二萬五千元支票三紙，共計
    三百六十二萬五千元，做為還款保證，屆期自訴人戊○○擬將支票提示時，被告
    二人以經濟拮据，無足夠資金提供兌領，洽請自訴人戊○○緩期清償，自訴人戊○○基於鄉戚情誼，乃同意延期，並將上開八紙支票，交被告二人將發票日期「
    七十年」改為「七十二年」，並加蓋原始印鑑章，以助其渡過困境，詎屆期支票
    提示兌領，竟為拒絕往來戶退票，自訴人戊○○恐生意外，即向被告等催討全部
    債款，孰料被告等非但拒絕清償借款，且誣稱前已陸續償清，並偽造以自訴人戊○○名義簽收蓋印之還款收據八十張，再於七十一年十二月二十三日持向臺灣臺
    北地方法院民事庭行使，主張業已還款。尤有甚者，被告等共同意圖使自訴人受
    刑事處分，於七十二年二月二十三日捏造「戊○○與丙○○○、乙○○共同經營
    德祥公司，因丙○○○不識字，乙○○又終年在海上，故德祥公司業務及支票印
    章悉交戊○○保管，六十九年間德祥公司向戊○○借款週轉使用，後來借款已陸
    續清償完畢，戊○○竟明知而於七十一年十月間，乘德祥公司所有泰豐十六號漁
    船遇難沉沒，有保險金一千萬元可供領取之機會，擅將已償還票款應交還予丙○○○、乙○○之支票發票年份由『七十年』塗改成『七十二年』，並加蓋保管之
    印鑑章後持向銀行提示，且據以向法院提起民事訴訟請求給付票款；以及戊○○
    曾向丙○○○借用支票十張未還，而將其中面額合計一百萬元之支四紙交予張大
    可向法院訴請給付票款，企圖詐取款項」等不實情節，於七十二年二月二十三日
    ，共同具狀予臺灣臺北地方法院檢察署向自訴人戊○○提起七十二年偵字第三七
    七八號詐欺等告訴，誣告自訴人戊○○偽造有價證券、詐欺，因認被告丙○○○
    與同案被告乙○○共同涉犯偽造私文書、誣告罪嫌。
二、按犯罪事實應依證據認定之，無證據不得推定其犯罪事實；又不能證明被告犯罪
    者，應諭知無罪之判決，刑事訴訟法第一百五十四條、第三百零一條第一項分別
    定有明文。又以被害人之陳述為認定犯罪之依據時，必其陳述並無瑕疵，且就其
    他方面調查，又與事實相符，始能認有證據能力，最高法院六十一年臺上字第三
    ０九九號著有判例可資參照。所謂無瑕疵，係指被害人所為不利被告之陳述，與
    社會上一般生活經驗或卷存其他客觀事實並無矛盾而言，至所謂就其他方面調查
    認與事實相符，非僅以所援用之旁證足以證明被害結果為已足，尤須綜合一切積
    極佐證，除認定被告確為加害人之可能外，在推理上無從另為其他合理原因之假
    設，有不合於此，即不能以被害人之陳述做為論斷之證據。且刑事訴訟上證明之
    資料，無論其為直接或間接證據，均須達於通常一般之人均不致有所懷疑，而得
    確信其為真實之程度，始得據為有罪之認定，若其關於被告是否犯罪之證明未能
    達此程度，而有合理性懷疑之存在，致使無從形成有罪之確信，即不得遽為不利
    被告之認定，亦有最高法院七十六年臺上字第四九八六號判例足稽。
三、自訴人戊○○認被告丙○○○涉有偽造文書及誣告犯行，無非係以還款收據八十
    張、支票及退票理由單、七十二年二月二十三日告訴狀等為依據。訊據被告丙○○○堅詞否認涉有自訴人戊○○所指之犯行，辯稱：本案犯罪成立日分別係七十
    一年十二月二十三日及七十二年二月二十三日，二者迄今已有十八年期間，伊於
    七十六年七月四日經通緝到案後，審判程序一直未能進行，且自訴人對此亦未行
    使其追訴權，迄今已逾追訴權時效；又伊雖為德祥公司登記負責人，惟不識字，
    該公司業務均由伊夫乙○○處理，伊平日須扶養六名子女，沒有參與經營公司，
    德祥公司與戊○○間之債務糾紛，均由伊夫乙○○與戊○○處理解決，伊毫無所
    悉，亦不清楚有無對戊○○提起告訴，僅事後知悉伊夫基於伊為公司登記負責人
    之因素，於委請律師撰狀對戊○○提起詐欺及偽造有價證券告訴人時，將其同列
    為告訴人等語。
四、經查：
（一）本案尚未罹於追訴權時效：
    １行使偽造私文書部分：
      查自訴意旨所指被告丙○○○行使偽造私文書之犯罪時間係七十一年十二月二
      十三日，而被告丙○○○因逃匿經本院於七十三年八月十四日通緝，致審判之
      程序不能開始，惟行使偽造私文書罪之追訴權時效期間為十年，追訴權時效停
      止期間為二年六月，合計為十二年六月，又因本案自訴繫屬日七十二年十二月
      二十二日迄發佈通緝日七十三年八月十四日期間，並無審判不能開始或繼續之
      情形，故再加計該段期間，被告丙○○○所涉行使偽造私文書罪之追訴權時效
      ，應至八十五年二月十七日始屆滿，是被告丙○○○於七十六年七月四日通緝
      到案時，追訴權時效尚未完成。雖當時漏未分「緝」案開庭審理，惟本案既已
      於七十三年間撤銷通緝，即無追訴權不行使之情事，被告丙○○○辯以本案已
      罹於追訴權時效，尚無可採。
    ２誣告部分：
      查自訴意旨指訴被告丙○○○誣告之犯罪時間係七十二年二月二十三日，而被
      告丙○○○因逃匿經本院於七十三年八月十四日通緝，致審判之程序不能開始
      ，惟誣告罪之追訴權時效期間為十年，追訴權時效停止期間為二年六月，合計
      為十二年六月，又因本案自訴繫屬日七十二年十二月二十二日迄發佈通緝日七
      十三年八月十四日期間，並無審判不能開始或繼續之情形，故再加計該段期間
      ，被告丙○○○所涉誣告罪之追訴權時效，應至八十五年四月十七日始屆滿，
      是被告丙○○○於七十六年七月四日通緝到案時，追訴權時效尚未完成。雖當
      時漏未分「緝」案審理，惟本案既已於七十三年間撤銷通緝，即無追訴權不行
      使之情事，被告丙○○○辯以本案已罹於追訴權時效，尚無可採，均合先敘明
      。
（二）惟查：
    １證人乙○○於本院調查審理時到庭證稱：我太太丙○○○沒有參與偽造還款收
      據及誣告戊○○之行為，丙○○○不識字，但因為她擔任公司負責人，所以我
      請律師撰寫七十二年二月二十三日詐欺等告訴狀時，請律師將丙○○○列為告
      訴人，但丙○○○不知此事（見本案九十年一月十八日訊問筆錄）：：，德祥
      公司簽發之八紙支票發票年份由七十年更改為七十二年是我所為，當時因為支
      票到期後，我沒有錢可以償還，就和戊○○商量延期，並一起更改日期、蓋章
      ，當時只有我和戊○○在場，我太太不在場，她不識字，也不知情等語在卷（
      見本案九十年三月十六日審判筆錄）。而證人即德祥公司股東梁浙江亦於戊○○被訴詐欺等案件審理時到庭結證：德祥公司成立時，是乙○○來找我投資，
      公司業務大都是會計小姐管等語（見本院七十二年度訴字第二八二九號詐欺等
      案卷第七十六頁背面、七十七頁）；另證人即德祥公司股東蘇文星亦於同案件
      審理時結稱：公司一切事都是乙○○辦理（見本院七十二年度訴字第二八二九
      號詐欺等案卷第一七四頁反面）；參諸證人即德祥公司報務員覆孝善於乙○○
      被訴偽造文書等案件審理時亦證述：我六十二年至六十八年間，在德祥公司任
      職時，戊○○是總經理，乙○○之太太不管公司業務，我薪水係向戊○○支領
      ，乙○○一直擔任船長：：，我在職期間，公司有會計、經理及辦理報關者等
      語（見臺灣高等法院七十三年度上訴字第二六八０號案卷第九十八、九十九頁
      ）；且自訴人戊○○亦於同案件審理時指陳：德祥公司業務乙○○管理，乙○○不在時，由會計管理等語，並未指訴被告丙○○○參與公司經營（見臺灣高
      等法院七十六年度上更（二）字第一五二號案卷第一七０頁反面）；自訴人戊○○之夫甲○○亦於本院證述：丙○○○識字不多，我沒有看過丙○○○處理
      公司之事，應該都是乙○○在處理等語（見本案九十年一月十八日訊問筆錄）
      ；再佐以卷附被告丙○○○之戶籍謄本上確實記載其不識字，足認被告丙○○○辯稱伊不識字，不參與德祥公司業務經營等語，應非子虛，堪以採信。
    ２證人即德祥公司會計丁○○於乙○○被訴偽造文書案件更審時證述：還款收據
      八十張有的是我寫的，有的不是我寫的，每次船長乙○○回來時，他就還給別
      人錢，他就叫我寫，這些收據我寫的部分都是乙○○叫找寫的：：，這些收據
      後來我交給乙○○保管等語明確在卷（見臺灣高等法院七十四年度上更（一）
      字第六四八號案卷第五十一頁至五十三頁），同案被告乙○○又到庭供證偽造
      還款收據及委請律師撰狀對自訴人提起詐欺等告訴，係其一人所為，被告丙○○○並不知情等語，已如前述，而遍閱全卷又無被告丙○○○知悉乙○○偽造
      還款收據或參與偽造、行使行為之積極事證，揆諸上揭判例要旨及說明，即難
      認定被告丙○○○涉有偽造或行使偽造私文書之犯行。
    ３又按誣告罪之成立以意圖他人受刑事處分或懲戒處分，而為虛偽之告訴告發報
      告者為要件；所謂虛偽係指明知無此事實故意捏造而言，若告訴人誤認有此事
      實或以為有此嫌疑，自不得指為虛偽，即難科以本罪，最高法院四十年度臺上
      字第八八號著有判例可資參照。查戊○○於被訴詐欺等案件更審時雖供稱：支
      票是會計小姐丁○○在乙○○家裏更改的，上面的印章是乙○○的太太蓋的，
      因她支票到期，無力還錢，才再更日期，當時乙○○夫婦二人都在家等語（見
      臺灣高等法院七十五年度上更（二）字第六０三號案卷第三十八頁反面）；惟
      其於同案件原審時卻供述：支票是會計小姐改的，乙○○蓋章等語（見臺灣高
      等法院七十三年度上訴字第一八四九號案卷第九十一頁反面），其指訴前後齟
      齬，存有瑕疵，已難以該前後不一之指陳為認定被告丙○○○誣告之依據。又
      本院調取戊○○被訴詐欺等案件全卷，該案件雖係被告丙○○○及乙○○共同
      具名提起告訴，惟該七十二年二月二十三日告訴狀內容之字跡並非被告丙○○○之筆跡，雖具狀人欄蓋有被告丙○○○之印章，惟「丙○○○」之簽名與其
      庭訊後之簽名，顯然不符，非其所書，甚為明顯。被告丙○○○雖於該案件偵
      查時，曾依檢察官之傳喚，於七十二年三月十一日偵查時到庭陳稱：「我不知
      支票更日期之事，七十一年十月三日戊○○說要拿我的章去辦文件，三天後才
      還給我，她沒有說要辦何文件」，於七十二年三月十八日偵訊時到庭陳稱：「
      借票、換票我沒有經手，改支票日期是我先生經手」，再於七十二年四月八日
      偵查中陳稱：「戊○○將印章拿去，如何改支票我不知道：：，她沒說拿印章
      做何用途」等語（見臺灣臺北地方法院檢察署七十二年度偵字第三七七八號案
      卷），惟其並未依告訴狀內容指訴借款均已償畢，戊○○擅自更改借款支票發
      票日期，企圖詐欺保險金，而僅陳述戊○○曾向其拿取印章，不知做何用途，
      借票、換票其沒有經手等語；且由戊○○被訴詐欺等案件中所附七十二年七月
      二十六日補充告訴理由狀及七十二年七月十八日聲請狀當事人欄，均將告訴人
      列為德祥公司、乙○○二人，丙○○○僅列名為德祥公司代表人乙節，堪認證
      人乙○○證述：因丙○○○擔任德祥公司負責人，所以我請律師撰寫七十二年
      二月二十三日詐欺等告訴狀時，請律師將丙○○○列為告訴人，但丙○○○不
      知此事等語，及被告丙○○○所辯：伊不清楚自己有無對戊○○提起告訴，僅
      事後知悉伊夫基於伊為公司登記負責人之因素，於委請律師撰狀對戊○○提起
      詐欺及偽造文書告訴時，將其同列為告訴人等語，均非虛妄。退步言之，縱認
      被告丙○○○有對戊○○提起偽造有價證券及詐欺告訴之意思及行為，惟依證
      人乙○○於本院證述：德祥公司簽發之八紙支票發票年份由七十年更改為七十
      二年是我所為，當時因為支票到期後，我沒有錢可以償還，就和戊○○商量延
      期，並一起更改日期、蓋章，當時只有我和戊○○在場，我太太不在場，她不
      識字，也不知情等語；且本案亦查無積極事證堪證被告丙○○○涉有偽造或行
      使偽造還款收據之犯行，亦即無證據足佐被告丙○○○明知借款支票日期係經
      戊○○同意後更改、借款尚未償畢、還款收據係偽造等情，而故意捏造不實內
      容提起告訴，揆諸上開判例要旨，應認被告丙○○○係誤認有告訴狀指訴之事
      實或以為有此嫌疑耳，尚難科以誣告罪責。
    ４自訴人已於八十三年間死亡，業據其夫甲○○於本院陳明在卷，自訴人無法到
      庭指明被告丙○○○之犯罪事證，經本院調卷後復查無積極證據足資認定被告
      丙○○○確實涉犯自訴人所指偽造文書及誣告犯行，既不能證明被告丙○○○
      犯罪，依法自應為無罪之諭知。
三、末按「同一案件經檢察官依第二百二十八條規定開始偵查者，不得再行自訴。但
    告訴乃論之罪，經犯罪之直接被害人提起自訴者，不在此限」，八十九年二月九
    日修正公布之刑事訴訟法第三百二十三條第一項固定有明文，該修正條文就非告
    訴乃論之罪提起自訴之限制時點，由偵查終結時提前至開始偵查時。惟刑事訴訟
    法施行法第二條規定：「修正刑事訴訟法施行前，已經開始偵查或審判之案件，
    除有特別規定外，其『以後』之訴訟程序，應依修正刑事訴訟法終結之」，其立
    法意旨在於自訴人向法院提起自訴後，其「以後」之訴訟程序，應依修正刑事訴
    訟法終結之，至於「以前」之訴訟程序，苟訴訟行為當時係合法者，即不應溯及
    評價，而以訴訟程序不合法為由而終結之，此乃基於既得權益不得剝奪之法理及
    訴訟經濟之考量所應為之解釋。查公訴人以臺灣臺北地方法院檢察署七十二年度
    偵字第一七三六一號案件請求併案審理，該併辦部分，係自訴人於七十二年九月
    八日先向檢察官提出告訴，於檢察官偵查終結前，復於七十二年十二月二十二日
    就同一事實向本院提起自訴，經檢察官依當時法律規定，即修正前刑事訴訟法第
    三百二十三條第二項前段規定，停止偵查，將案件移由本院審理，該併辦部分與
    本案既屬同一事實，揆諸前開說明，本院應得併予實體審理判決，敘此敘明。
四、本案係非告訴乃論之罪，自訴人於辯論終結前死亡，承受訴訟人逾期不為承受訴
    訟，爰依刑事訴訟法第三百三十二條後段之規定，通知檢察官擔當訴訟。
據上論斷，應依刑事訴訟法第三百四十三條、第三百零一條第一項、第三百三十二條
後段，第二項，判決如主文。
中      華      民      國      九十      年      三      月    三十    日
                                      臺灣臺北地方法院刑事第四庭
                                          法  官  吳靜怡
右正本證明與原本無異。
如不服本判決，應於判決送達後十日內，向本院提出上訴狀。
                                          書記官   李春松
中      華      民      國      九十      年      三      月    三十    日


司法院資訊處製作；財團法人民間司法改革基金會備份。
